臺灣臺南地方法院民事判決　　　　　　 92年度重訴字第381號
原　　　告　津津股份有限公司
法定代理人　甲○○
訴訟代理人　鄭曉東律師
　　　　　　魏緒孟律師
被　　　告　台南市政府
法定代理人　乙○○
訴訟代理人　蔡文斌律師
複代理人　　蔡麗珠律師
　　　　　　何冠慧律師
上列當事人間請求債務不履行損害賠償事件，經本院於民國94年
11 月16日言詞辯論終結，判決如下：
    主  文
原告之訴駁回。
訴訟費用由原告負擔。
    事實及理由
甲、程序方面：
    本件原告原起訴請求被告應給付原告新台幣（下同）
    38,739,424元，及自起訴狀繕本送達被告翌日起，至清償日
    止，按年息百分之5計算之利息。嗣於本院審理時具狀減縮
    訴之聲明為請求31,338,321元及法定遲延利息（見本院(三)卷
    2頁），係基於同一事實、同一訴訟標的就請求損害賠償之
    項目、金額為部分之捨棄，於法並無不合，應予准許。
乙、實體方面：
一、原告主張：
（一）兩造於民國89年8月30日簽訂「台南市黃金海岸濱海遊憩
      區投資契約」 (以下簡稱系爭契約)，由被告依促進民間
      參與公共建設法第8條第1項第1款及第4款之規定，委託原
      告開發營運台南市黃金海岸濱海遊憩區事宜。被告委託原
      告開發之基地位於台南市南區灣裡、喜樹至二仁溪出海口
      海濱一帶，自北而南分屬於南區○○段、省躬段、中和段
      及南山段等地號，其範圍包括：一台南市都市計畫「遊五
      」遊樂區部分土地 (以下簡稱遊五土地）。二台南市都市
      計畫「停五」停車場之全部土地 (以下簡稱停五土地) 。
      三省躬段一００三地號等沙灘土地。而依系爭契約所定，
      原告得在上開基地土地上依法投資、規劃、興建或設置建
      築物、遊憩設施、附屬設施與設備，並為營運。前開基地
      ，就停五土地部分，被告已依約點交原告使用，惟關於
      遊五土地部分，被告應依系爭契約5.1.2.1.之時程表，點
      交土地予原告。依上開時程表所定，被告應在89年11月5
      日至89年12月8日間，將遊五土地辦理國有土地撥用予原
  　　告，如為保安林地，則被告需先報請解編後始得撥用 (見
      本院(一)卷35頁)。由於遊五土地上，有部分土地係屬保安
      林地，依法應解編後才能進行土地開發，此項事實，為兩
      造訂約時所明知，故而兩造乃在系爭契約第5條5.2.約定
      ：「本基地內之保安林地，甲方 (即被告)應於本契約簽
      訂後六個月內解編完成，並納入都市計畫『遊五』範圍，
      以利乙方 (即原告)之開發。但非可歸責於甲乙雙方之事
      由致無法於六個月內完成者，雙方同意依第1.3.4.條之規
      定協商辦理之。」從而，依系爭契約第5.1.2.1.條所附時
      程表及5.2.等項契約約定，被告自負有依相關規定，最遲
　  　在系爭契約訂定後6個月內，將遊五基地內之保安林地辦
      理解編之義務，將遊五土地點交予原告，以利原告進行土
      地開發。惟被告向主管機關申請保安林解編之態度並不積
      極，原告曾發函通知被告應速進行遊五土地之細部計畫及
      整體開發計畫，以便向中央主管機關申請核定保安林地解
      編事宜，惟均不為被告所接受。由於被告無法依約於契約
      簽訂後六個月內完成保安林之解編，以致無法將土地交付
      原告，原告已受重大損害，不得已，乃於91年11月5日
      以91年群律字第91065號函，依系爭契約第15條15.1.3.
      2. 之規定，終止系爭契約。
（二）被告依系爭契約所定，本負有將遊五土地內之保安林地完
      成解編，將之交予原告使用之義務，而原告本係信賴被告
      得以完成保安林解編事宜，將土地交付原告開發，始與被
      告簽約，且被告亦在投資契約中為此項承諾。故如其無法
      完成上開義務，即屬有可歸責事由而為不完全給付，自應
      依民法第227條第1項、第231條之規定，負損害賠償責任
      。原告因系爭契約之訂定，為開發營運台南市黃金海岸遊
      憩區，自訂約迄至91年12月31日與被告進行結算為止，共
      計支出新台幣38,739,424元，有群信聯合會計師事務所之
      查核報告為憑，於訴訟進行中因被告否認其中部分項目之
      費用係用於本件工程，原告予以捨棄請求，僅請求31,
      338,321元，爰依債務不履行之法律關係，請求被告給付
      上開金額，以賠償原告之損失。
（三）爰聲明：被告應給付原告31,338,321元，及自起訴狀繕本
      送達被告翌日起至清償日止，按年息百分之5計算之利息
      。
二、被告則以：
（一）原告終止契約並不符合系爭契約第15條15.1.3.2條之規定
      ，分述如下：
    (1)保安林解編係屬被告之協助事項，被告並無將遊五土地保
      安林解編之義務：原告在甄選過程，就堅持保安林一定要
      解編，直到兩造簽訂投資契約時，仍無法確認保安林之解
      編是否可行，惟雙方皆期待未來共同解決此項問題，故投
      資契約納入5.2保安林解編條款，約定「本基地內之保安
      林地，甲方應於本契約簽訂後六個月內解編完成，並納入
      都市計畫遊五範圍，以利乙方之開發。但非因可歸責於甲
      乙雙方之事由致無法於六個月內完成者，雙方同意依第
      13.4之規定協商辦理」，亦同時納入第十三條不可抗力與
      除外情事條款，被告並要求廠商於投資契約第3.2條聲明
      ，已自行了解所有可能影響本協議計畫執行之現有及預期
      之情況及事項。依此締約背景及交涉過程，足證保安林解
      編應屬被告之協助事項，被告並無將保安林解編之義務。
    (2)縱認保安林解編為被告之給付義務，並非協助事項，保安
      林無法解編屬於「除外情事」，被告得主張依第13條除外
      情事條款來處理：兩造所定之投資契約第13.2及第21.2
      、21.4條明確約定：「本契約所稱除外情事，係指非可歸
      責於乙方（即原告）之下列事件或狀態而足以嚴重影響乙
      方之履行契約…（3）其他性質上不屬不可抗力，而經協
      調委員會認為係除外情事者。」、「協調委員會得因實際
      需要由主任委員隨時召集之，其主要職權如下：. 不可抗
      力或除外情事之認定、及其補救之協調及解決。」、「協
      調委員之決議雙方均應遵守之。」本件因林務局表示需於
      當地進行相當面積之保安林復育並編定為保安林地，然因
      原告不願再投資造林復育費用，第六河川局雖同意將遊五
      土地北邊堤防外一處未登錄之沙灘地提供造林，但不願編
      定為保安林地，致被告無法依附件5.1.2.1之時程提供土
      地與乙方並遲延達六個月以上時，則依依兩造契約第5.2
      規定，雙方同意依第13.4條之規定協商辦理之。且原告於
      90年7月13日主動發函被告於說明二表示「另權利金之支
      付當應於遊五土地點交，及沙灘、海域使用權取得後…」
      及說明四表示：『依據獎勵民間投資公共建設之精神而言
      ，應共創政、民雙贏之ＢＯＴ案，故關於上開爭議，請准
      依「不可抗力或除外情事之認定及其補救措施之協調與解
      決」列入協調之』，足證原告亦自承保安林無法解編屬除
      外情事，而要求暫停權利金與特許期間之計算。另被告應
      原告之邀於90年8月23日舉行「台南市黃金海岸ＢＯＴ案
      協調委員會第二次會議」，於該次會議討論案由二「津津
      公司聲請延緩繳納黃金海岸ＢＯＴ之權利金一案」其中綜
      合討論第二點、第六點、第十點及第十二點，與會之委員
      意見均認為保安林尚未解編致遊五土地未能點交，合乎除
      外情事，其中代表原告參與該會議之林和甫更直接表示：
      「權利金與特許期間之起算，因目前土地尚未點交，是否
      可解釋為投資契約第13條．2（2）…之除外情事」，而就
      此部分之主席結論認為保安林尚未解編致「遊五」土地未
      能點交，合乎除外情事而同意本案之權利金與特許期限均
      自第1期工程土地點交時起算。綜上可知，兩造就保安林
      尚未解編致「遊五」土地未能點交，均認為屬除外情事，
      並經90年8月23日調委員會認定，兩造自應受拘束。又91
      年9月18日「台南市黃金海岸濱海遊憩區ＢＯＴ案」協調
      委員會再次聲明，保安林無法解編屬於除外情事，雖原告
      之代表林和甫於該次會議中表示「惟『除外條款』之認定
      雙方各有立場」，然原告在被告已同意以除外條款處理此
      爭議並同意本案之權利金與特許期限均自第一期工程土地
      點交時起算後，另表示『除外條款』之認定雙方各有立場
      ，此舉已有違誠信原則，不過是原告單方面之意見表達，
      無法推翻90年8月23日調委員會認定保安林尚未解編致遊
      五土地未能點交，為除外情事。其法律效果依契約第13.4
      規定不生遲延責任，且依契約15.1.3.3及15.3.3.4規定不
      生損害賠償責任。
    (3)縱認保安林解編為被告之給付義務，並非協助事項，且被
      告不得主張屬於除外情事免責，保安林之無法解編非可歸
      責被告：依森林法第26條、同法施行細則第21條規定只要
      森林所在地之法人或團體或其他直接利害關係人敘明解除
      保安林之理由並提出申請，經中央主管機關核定即可，並
      無申請保安林解編需先辦理變更都市計畫之規定。再者，
      依據兩造所定投資契約第五條5.2約定：「本基地內之保
      安林地，甲方（即被告）應於本契約簽訂後六個月內解編
      完成，並納入都市計畫「遊五」範圍，以利乙方之開發。
      但非因可歸責於甲乙雙方之事由致無法於六個月內完成者
      ，雙方同意依第13.4條之規定協商辦理之。」可知，保安
      林之解編與將解編後之保安林地納入遊五範圍內係屬於二
      件事，是本件保林之解編與有無辦理都市計畫變更應無關
      。本件原告在訂約時對於保安林之解編受於法令之限制，
      並非屬於被告之職權，不一定能夠完成解編等，均知之甚
      詳，兩造議約時皆期待未來能共同解決。因此，雖於投資
      契約中納入5.2保安林解編條款，但同時納入第13條不可
      抗力與除外情事條款，兩造自應受契約拘束。又依森林法
      第25條規定：「保安林無繼續存置必要時，得經中央主管
      機關核准，解除其一部或全部。」保安林之解編須經中央
      主管機關之核准，並非屬於被告之權責範圍。被告自與原
      告簽約後，即積極向林務局申請保安林之解編事宜，被告
      除多次行文給林務局並多次拜會林務局及第六河川局，此
      有被告所屬內部單位間所申請保安林解編事宜之往來公文
      、被告與林務局間往來之公文、會勘紀錄、會議紀錄以及
      拜訪紀錄等可證。縱原告或被告願意負擔復育造林經費，
      仍因第六河川局不同意將造林之土地編定為保安林地，致
      使保安林解編確定無法完成。至此，被告所負有完成保安
      林解編之履行義務，自因林務局之不同意解編而陷於給付
      不能，而此又非可歸責於被告，依據兩造所定投資契約5.2
      但書之約定以及民法第230條及第225條之規定，被告應免
      給付義務，對於原告亦不負有損害賠償責任等語置辯。
（二）爰聲明：駁回原告之訴。
三、兩造不爭執之事實：
（一）兩造於89年8月30日訂立系爭台南市黃金海岸濱海遊憩區
      投資契約。
（二）兩造投資契約第22條原約定以仲裁解決爭議，但在92年1
      月28日另立「契約終止協議書」，重新協議由法院處理
      本件爭議。
（三）被告未依兩造所訂投資契約第5.1.條、第5.2條之約定，
      將「遊五」土地點交原告及將土地內之保安林地完成解編
      作業。
（四）被告曾在72年10月6日發布實施「變更台南市主要計畫（
      通盤檢討）案」，依其變更內容，遊五土地係變更為遊樂
      區，而關於其土地使用分區管制事項，應於該地區擬定細
      部計畫時，予以規定，且該遊樂區應予整體規畫開發，始
      得申請建築使用。惟被告在遊五用地變更後，迄未擬定整
      體計畫與細部計畫。
四、本件爭執之重點在於：被告未依約完成保安林解編，以致無
    法交付遊五用地予原告使用，其是否應負債務不履行損害賠
    償責任？經查：
（一）依據系爭契約第5條5.2條約定：「本基地內之保安林地，
      甲方（即被告）應於本契約簽訂後六個月內解編完成，並
      納入都市計畫「遊五」範圍，以利乙方之開發。『但非因
      可歸責於甲乙雙方之事由致無法於六個月內完成者，雙方
      同意依第13.4條之規定協商辦理之』。」等語，參以黃金
　　　海岸濱海遊憩區開發案係被告重大觀光遊憩計畫，被告囿
  　　於財政拮據，希結合民間資源開發本案，故於辦理招商作
    　業前已針對保安林解編之相關法令限制召開多次會議，並
      於88年10月19日函請行政院農業委員會林務局，林務局於
      88年11月2日函復略以「申請解除保安林乙節，須視個案
      審慎研酌」，未明確釋示保安林解編絕不可行。故兩造議
      約時皆期待未來能共同解決，原告亦自承系爭ＢＯＴ案中
      遊五土地有部分係屬保安林地，依法應解編後始能進行土
      地開發，又訂約前所之政府與廠商共同參與之甄選會議中
      ，廠商（包括原告）在會議中均強調要求保安林解編是因
      現行保安林相關法令會影響開發（見本院(一)卷84至97頁）
      ，而保安林之解編依現行森林法第26條係由中央主管機關
　　　（行政院農業委員會林務局）核定，並非被告單方即可決
　　　定，足見訂約前兩造對保安林是否解編受限於法令限制，
  　　尚待突破解決一節，均知之甚詳，原告亦應明白投資之風
    　險。又被告係主辦之政府機關，參諸森林法第8條、促進
　　　民間參與公共設法第8條、第13條之規定意旨，其應負責
  　　向中央主管機關申請保安林解編之事宜，因此契約第5.2
    　條始特別規定「保安林解編應由被告於簽約後六個月內完
      成」，又因被告並無權單方決定是否解編，故於同條款增
      列但書規定「若非因可歸責於甲乙雙方之事由致無法於六
      個月內完成者，雙方同意依第13.4條之規定協商辦理之」
      等語，否則如謂系爭契約第15.1.3.2條被告只要未於期限
      內交付用地，即屬可歸責被告，當然構成債務不履行而應
      負損害賠償責任，則契約第5.2條但書之規定豈無適用之
      餘地而淪為具文！是通觀契約全文解釋當事人訂約之真意
      ，應解為被告雖負有解除保安林限制之義務（即應負責向
      主管機關申請，並配合完成相關行政手續），然如被告已
      盡力配合辦理而仍無法完成解編，即屬不可歸責於被告，
      應循契約第13.4條之規定解決。
（二）被告抗辯：其於訂約後即積極向林務局申請保安林之解編
      事宜，除多次行文給林務局並多次拜會林務局及第六河川
      局，業據提出所屬內部單位間所申請保安林解編事宜之往
      來公文、被告與林務局間往來之公文、會勘紀錄、會議紀
      錄及拜訪紀錄可證（見附件時程表），復為被告所不爭執
      ，參之系爭保安林無法解編係因林務局不同意無條件解編
      ，要求提出替代方案，經濟部水利處第六河川局雖表示同
      意將「遊五」北邊堤防外一處未登錄之沙灘地提供造林，
      然復育面積不足，且不同意編定為「保安林地」，故縱使
      實施復育造林，林務局亦無法同意將現有保安林解編（參
      本院(一)卷176至178頁），則被告既已盡力並配合進行相關
      申請手續，惟終究因林務局不同意保安林解編而無法交付
      遊五用地予原告開發，自非可歸責於被告，依系爭契約
      5.2但書，兩造應循契約第13.4規定解決，而無損害賠償
      之問題。至原告主張依據民法第268條及基於行政一體原
      則，被告負有使林務局辦理解編之義務，林務局亦有協力
      完成保安林解編之義務，被告自不得以林務局之不同意解
      編而認有不可歸責之事由等語，查系爭契約第5.2條雖規
      定被告應依限完成保安林解編，然誠如前述，兩造於訂約
      時係可預見保安林解編屬林務局權責，非被告所能決定，
      故若非可歸責被告致無法如期完成解編，應依除外情事辦
      理，此與民法第268條規定之情形不合，且林務局與被告
      間為不相隸屬之行政機關，兩造所訂契約並不能拘束林務
      局，尚無行政一體原則適用之餘地，原告執此主張並非可
      採。
五、綜上所述，系爭契約係因不可歸責於被告以致保安林無法完
    成解編將用地交付原告，依兩造契約應依第13.4規定解決兩
    造之糾紛，而無損害賠償之問題，原告主張被告有債務不履
    行情事，據以請求判決如訴之聲明所示，尚無理由，應予駁
    回。
六、本院為判決基礎之事證已臻明確，兩造其餘攻擊防禦方法及
    證據，經本院審酌後認為均不影響前揭審認結論，爰不逐一
    論駁，併此敘明。
七、訴訟費用負擔之依據：民事訴訟法第78條。
中　　華　　民　　國　　94　　年　　11　　月　　30　　日
                  民事第一庭    法　官　蔡雅惠
以上正本係照原本作成
如對本判決上訴，須於判決送達後20日內向本院提出上訴狀
中　　華　　民　　國　　94　　年　　11　　月　　30　　日
                                書記官　吳信助
